【裁判字號】    95,上易,941
【裁判日期】    950718
【裁判案由】    妨害自由
【裁判全文】
臺灣高等法院刑事判決                 95年度上易字第941號
上  訴  人  台灣板橋地方法院檢察署檢察官
被      告  乙○○
選任辯護人  文鍾奇律師
上列上訴人因被告妨害自由案件，不服臺灣板橋地方法院94年度
簡上字第488號，中華民國95年4月7 日第一審判決（起訴案號：
臺灣板橋地方法院檢察署93 年度偵字第18357號），提起上訴，
本院判決如下：
    主  文
上訴駁回。
    理  由
一、公訴意旨略以：甲○○曾於台北縣中和市南山中學（下稱「
    南山中學」）擔任警衛工作，與該中學綠化組組長丙○○前
    為同事關係，二人素有不睦。甲○○於民國93年2月2日20時
    30分許，在台北縣中和市○○路與南工路口，見適於該處執
    行導護學生放學交通安全職務之丙○○，便上前與之理論，
    雙方因而發生口角爭執，甲○○遂基於妨害自由之犯意，拉
    扯丙○○之衣領及皮帶，強行將其押至台北縣政府警察局中
    和分局中和派出所（下稱「中和派出所」）內，以剝奪丙○
    ○之行動自由。嗣南山中學校長即被告乙○○與該校秘書劉
    義勝聞訊，趕往中和派出所為彼等協調未果，劉義勝竟基於
    傷害之犯意，於同日22時30分許，在中和派出所內將甲○○
    推倒玻璃櫃上，數人旋一同離開中和派出所，劉義勝復在臺
    北縣中和市○○路104 號前毆打甲○○（劉義勝所涉傷害罪
    嫌部分，另為不起訴處分），而被告乙○○亦以言詞恫嚇陪
    同甲○○在場之戴祖流及趙振斗稱：「不要過來，否則對你
    們不利」等語；復對甲○○恐嚇稱：「再要殺你全家」等語
    ，致甲○○、戴祖流、趙振斗等人心生畏怖。因認被告係涉
    犯刑法第305條之恐嚇危害安全罪嫌。
二、按犯罪事實應以證據認定之，無證據不得認定其犯罪事實；
    不能證明被告犯罪事實者應諭知無罪之判決，刑事訴訟法第
    154第2項、第301條第1項分別定有明文。次按最高法院61年
    度台上字第3099號判例所認，以被害人之陳述為認定犯罪之
    依據時，必其陳述並無瑕疵，且就其他方面調查，又與事實
    相符，始能認為有證據能力。又所謂無瑕疵，係指被害人所
    為不利被告之陳述，與社會上一般生活經驗或卷存其他客觀
    事實並無矛盾而言。至所謂就其他方面調查認與事實相符，
    非僅以所援用之旁證足以證明被害結果為已足，尤須綜合一
    切積極佐證，除認定被告確為加害人之可能外，在推理上無
    從另為其他合理原因之假設。有不合於此，即不能以被害人
    之陳述作為論斷之證據。
三、公訴意旨認被告乙○○涉有上述犯行，乃以告訴人甲○○之
    指述，及證人趙振斗、戴祖流之證言為其論據。訊據被告於
    原審審理中固不否認曾前往中和派出所處理南山中學丙○○
    組長與該校離職警衛即本件告訴人甲○○間之糾紛，然堅詞
    否認有何恐嚇犯行，辯稱：案發當日其係等到丙○○、劉義
    勝老師陸續離去，認為已經調解好了，才離開中和派出所，
    告訴人甲○○係因之前遭南山中學解職心懷不滿才誣陷被告
    等語。
四、經查，證人即告訴人甲○○於原審審理證稱：「我本來擔任
    南山中學警衛職務，於91年間離職。93年2 月20日晚間，我
    到中和的一個廟去拜拜，接著於晚間8 時許，在中和市○○
    路與南工路口附近，遇到南山中學的丙○○老師，並發生衝
    突，大約在晚上8 點左右，當時還有張文俊在場，另外尚有
    我去拜拜時遇到的朋友戴祖流及趙振斗也在場。我遇到丙○
    ○，質問他之前為何要翻我的抽屜、拿我的東西，丙○○說
    只是看看，我告訴丙○○抽屜裡的酒是朋友送我的，我上班
    時間也沒有喝酒，丙○○就開始罵我，我要他跟我去派出所
    ，我和丙○○有互相拉扯。後來我和丙○○就到派出所，趙
    振斗、戴祖流也有到場，被告是經丙○○、張文俊的通知才
    到場，南山中學的秘書劉義勝也在場，派出所的主管看被告
    是校長就泡茶招待，但被告後來就開始罵我，我很生氣並回
    頂他，劉義勝就不高興，出手推我，把我推倒，我才撞倒後
    面的玻璃，後來派出所的主管把我們都趕出門外，我想走到
    派出所斜對面的公車站等公車，在公車站牌對面的馬路邊人
    行道上，被告跟著過來拉我、罵我、威脅我，還叫劉義勝打
    我，張文俊就把我推到馬路邊，劉義勝拉我的左手，被告拉
    我的右手，張文俊在我後面推，從公車站推到馬路對面，劉
    義勝還打我的肚子，當時戴祖流、趙振斗騎腳踏車就在附近
    ，並過來勸架，被告要他們不要管，否則要打死他們，還對
    我說『要殺光你全家、要打死你』，後來有路過的三名年輕
    人把我們拉開。戴祖流、趙振斗當時有上前要拉開我們，但
    因被告說了上述威脅的話，所以不敢再靠近，就在距離4、5
    公尺遠的地方看。路人將我們拉開以後，被告等人就從南工
    路走了，我很生氣，從公車站牌旁邊的巷子回到南山中學，
    那時被告已經回到學校了，我還在南山中學的光復門前面摔
    倒，有兩名警衛扶我起來，後來我就回家了」云云（見原審
    95年1 月19日審理筆錄第3至8頁）。然對照告訴人甲○○於
    警詢中所陳：「離開派出所後，至中和市○○路104 號前，
    被告與劉義勝還在該處，我即與他們理論，被告抓我的右臂
    ，劉義勝抓我的左臂並用拳頭毆打我肚子，這時在一旁的趙
    振斗及戴祖流見狀欲拉開他們，被告就大聲對他們說：『不
    關你們的事，你們不要管』，接著恐嚇我：『你不要囉唆，
    再講就殺你全家』，後來被告就與劉義勝離開現場」云云（
    見上開偵查卷第23頁）以觀，告訴人甲○○於警詢中所述其
    在中和路104 號前遇到被告與劉義勝二人之情節，與其於原
    審審理中陳述係被告與劉義勝、張文俊等三人尾隨其後施加
    攻擊等情，已有所不符；況證人戴祖流、趙振斗二人是否曾
    上前拉開被告與告訴人甲○○，抑或由路過之三名年輕人將
    其等拉開，告訴人甲○○於警詢與原審審理中所為陳述亦非
    一致；且就證人張文俊當時是否在場乙節，告訴人甲○○所
    述前後亦不一致，足見證人甲○○於原審審理中所為證言，
    並非全然可信。
五、次查，證人趙振斗雖於偵訊中具結證稱：「在中和派出所前
    ，劉義勝出手打甲○○，我與戴祖流本來要去勸架，被告要
    我們不要過去，否則對我們不客氣」等語（見上開偵查卷第
    99頁），然證人趙振斗所為證言，與告訴人甲○○於原審審
    理中所述情節並非一致，不足證明告訴人甲○○所為指述之
    真實性。況證人趙振斗倘曾上前勸架，則就告訴人甲○○受
    恐嚇之情節，自當能有所聽聞，然證人趙振斗卻未為此證言
    ，復未敘及證人張文俊在場推擠告訴人甲○○之事，可見告
    訴人甲○○上開指述實有瑕疵。
六、再者，證人戴祖流於原審審理中具結證稱：「甲○○與丙○
    ○拉扯到中和派出所時，我也有進入派出所，當時甲○○、
    趙振斗和我都有去，丙○○、張文俊也有到場，派出所的主
    管出來勸我們，後來學校的秘書（指劉義勝）也有到場，是
    和被告一起到場的。後來派出所的主管有泡茶給我們喝，但
    是秘書很兇在鬧事，罵甲○○，還推甲○○，甲○○撞到背
    後的玻璃櫃，玻璃就破掉了，張文俊就在收拾玻璃，派出所
    的主管就不高興，就叫秘書和我們都出去，被告、甲○○、
    我、張文俊、秘書、趙振斗都有出去，後來甲○○就和秘書
    在派出所附近的馬路旁邊拉拉扯扯，我從派出所出來時，認
    為已經沒事了，所以就離開，沒有和甲○○一起走，距離甲
    ○○大約有100 公尺，遠遠的有看到他們在拉扯，但我想應
    該沒什麼事，也不想管，所以就先走了。甲○○沒有腳踏車
    ，那時他要去坐公車，我則是牽著腳踏車離開的，我沒有過
    去他們拉扯的地方，也不清楚那時被告在哪裡，我看到他們
    拉扯，也不想管，應該沒什麼事，所以我就先走了，不知道
    他們何時停止拉扯。我與趙振斗都沒有過去勸架，我離開派
    出所時，趙振斗也已經離開，他是先走的，我不知道他是否
    有看到拉扯。我離開派出所以後，被告並沒有對我說威脅的
    話」等語（見原審95年1 月19日審理筆錄第19至24頁）。由
    證人戴祖流明確證稱被告並未對其恐嚇，並稱證人趙振斗已
    先行離去，已可見告訴人甲○○指述之瑕疵。況證人戴祖流
    並證稱，與告訴人甲○○在中和市○○路104 號前發生拉扯
    之人僅劉義勝一人，衡諸常情，倘告訴人甲○○所述其遭被
    告及證人張文俊、劉義勝等人推擠至馬路邊並加以毆打乙事
    屬實，以告訴人甲○○於案發當時已73歲之年齡，倘確遭被
    告等三名男性合力攻擊，則證人戴祖流焉有逕自離去而未上
    前協助或報警前來處理之理？而證人戴祖流與趙振斗既然並
    未上前勸架，則被告又何以對證人趙振斗、戴祖流施加恐嚇
    ？更可見告訴人甲○○指述並非可信。
七、此外，證人即南山中學總務處庶務組長張文俊於原審審理中
    證稱：「案發當天晚上8 時20分左右，我在南工路和中和路
    口準備執行學生的放學導護勤務，現場有我、丙○○老師及
    另二位教官，在等待學生的路隊出來時，看到甲○○從南工
    路走過來，他是我們學校原來離職的警衛，所以我有和他交
    談、打招呼，後來趙振斗、戴祖流分別從不同的方向走過來
    ，因為甲○○與丙○○有言語衝突，後來就發生肢體動作，
    趙振斗後來也加入，之後他們就說要去派出所，把丙○○拖
    到派出所去，我就跟著過去派出所，希望能夠解決這衝突，
    當時有我、丙○○、甲○○、趙振斗、戴祖流等五人一起到
    派出所。派出所的警員把我們帶到派出所後方的泡茶桌那邊
    瞭解狀況，後來丙○○在派出所有打電話請被告過來，劉義
    勝也到場關心此事，他是最後到場的，由於他質疑甲○○當
    初離職時同意日後如對學校還有問題，要先通知劉義勝，甲
    ○○很激動，起身作勢要揮拳，因為甲○○的位置貼著玻璃
    櫃，他的手一舉起就把玻璃櫃打破。我本來在幫忙員警清理
    碎玻璃，其他人都先到派出所前方辦公室，後來我出來時丙
    ○○就已經離開，只剩下劉義勝和被告及甲○○、戴祖流、
    趙振斗，甲○○、戴祖流、趙振斗是在另一邊講話。後來劉
    義勝要離開派出所時，因為劉義勝出派出所的門一定會經過
    甲○○三人，且劉義勝走的時候甲○○等三人就跟著走出去
    ，我擔心發生狀況就跟出去，結果看到甲○○等三人不讓劉
    義勝走，我們就在派出所右前方的彩券行繞了一圈又回到派
    出所，當時被告還在派出所裡面。我們回到派出所門口時，
    派出所所長聽劉義勝說甲○○等人不讓他走，就讓劉義勝先
    離開，我和甲○○等三人留在派出所門口，跟員警在門口談
    話，被告沒有參與我們的談話，從我們的後方經過先行往枋
    寮街方向離開。我留在派出所門口注意甲○○等三人的情況
    ，偶爾也和他們交談。後來甲○○等三人就從派出所正前方
    南工路那裡過馬路離開，我是在向員警致歉後才最後離開。
    在派出所的門口時，學校人員都沒有再與甲○○等三人發生
    衝突」等語（見原審95年1月19日審理筆錄第9至13頁），核
    與證人即案發當時任職中和派出所所長吳榮基於原審審理中
    具結證稱：「93年2月20 日晚間，我們中和派出所同仁有處
    理南山中學老師與該校離職警衛的糾紛，那時我在一樓辦公
    室，因為平常和該校互動不錯，所以請他們到後面泡茶桌泡
    茶協調，在場的有南山中學的劉義勝老師、組長、教官及被
    告，另外還有之前任職的警衛，就是在庭的告訴人甲○○，
    他們剛開始沒有爭吵，後來有聽到檔案櫃玻璃破掉的聲音，
    我才走出去看，才知道當時在場的有三名校工中的其中一人
    將玻璃打破，三名校工友包括告訴人甲○○，之後我請他們
    心平氣和協調，否則就出去外面，他們覺得不好意思，所以
    三名校工及學校校長、老師等人都離開派出所，離開的順序
    我不太確定，但後來校長有向我致意，最後還有一名組長和
    我洽談修理玻璃的事情，最後離開的就是那位組長。由於中
    和派出所門口是鬧區，有很多店面，如果有人鬥毆，民眾一
    定會馬上報案，但是當天晚上並沒有人接獲相關的報案，他
    們離開時我還在一樓辦公桌看公文」等語（見原審95年3 月
    21日審理筆錄第3至6頁），大致相符，足見證人張文俊所言
    應可採信。按證人張文俊係最後才離開中和派出所，而被告
    與劉義勝又係在告訴人甲○○及證人戴祖流、趙振斗之前即
    已離開中和派出所，則被告顯無可能與證人劉義勝再行與告
    訴人甲○○發生拉扯，並加以恐嚇。
八、綜上所述，並查無何積極證據可認被告有如告訴人甲○○所
    指恐嚇等情，自屬不能證明犯罪，原審因而以不能證明被告
    涉犯恐嚇危害安全罪，而為被告無罪之諭知，經核並無不合
    。
九、公訴人上訴意旨以：原審判決以告訴人甲○○、證人趙振斗
    、戴祖流前後指訴不一，不足採信，證人張文俊、吳榮基所
    證可信為判決依據，惟查，告訴人甲○○、趙振斗、戴祖流
    至審理期日，分別為75歲、80歲、80歲。而審理期日距案發
    時已經2年餘，對上開70、80歲老人案發2年後之審判時作證
    ，在其記憶模糊之情況下，爭執其警詢、偵查、審理中有關
    細節之差距，作為審理中陳述較為可採，之前所述不可採之
    認定依據，刑事訴訟若運作至此，恐怕矯枉過正，不近人情
    ，事過境遷不願再提，人之常情，老年人愈是如此，審理中
    檢察官不停詢問戴祖流被告究竟有無出言恐嚇，伊也只是淡
    言「罵人無好話」，不願多說，檢察官即無繼續逼問，可見
    證人戴祖流其審理中陳述多所隱瞞，而其警詢中所述，距事
    發時較近，復無違反其意願陳述之情況，證人於審理中復陳
    對部分情節已不記憶，是其警詢筆錄顯然特別可信，且為證
    明本件犯罪事實所必須，依刑事訴訟法第159 條第1項第2款
    ，本可作為本案證據，且其證據價值甚於審理時之作證云云
    。
十、然查：
（一）如若公訴人所稱證人等因年事已高，警詢筆錄因距案發時
      間最近，記憶最鮮明，以及事過境遷不願再提，人之常情
      ，老年人愈是如此，因認本件有關證人等之警詢筆錄有顯
      然特別可信之原因，可作為本案證據云云。然按證人趙振
      斗於93年2 月23日之警詢筆錄，並未提及被告有對甲○○
      、戴祖流及伊有何恐嚇言行，且就甲○○遭人打傷乙節，
      亦僅提及甲○○遭劉義勝用拳頭毆打腹部致甲○○腹部及
      手臂受傷等語。何以至距案發近一年後之94年1 月13日檢
      察官訊問時證人趙振斗始證稱：「在中和派出所前見到劉
      義勝出手打甲○○，在劉出手打甲○○時，其跟戴祖流本
      要去勸架，乙○○叫其等不要過去，否則對其等不客氣，
      其很害怕」等語。足認公訴人上訴意旨有關證人戴祖流於
      原審為證言時，因老年人年事已高息事寧人之心態為不可
      採。
（二）證人趙振斗及戴祖流及告訴人甲○○於警詢及偵查中均未
      言及劉義勝毆打甲○○時，尚有張文俊在場。然告訴人甲
      ○○於原審卻證稱：「當時除有劉義勝、被告外，尚有張
      文俊在場推伊，將伊從公車站推到馬路對面，被告對趙振
      斗、戴祖流說要他們不要管，否則打死你們，對伊則說：
      要殺光你們全家。」。然證人戴祖流於警詢時稱：當時見
      到甲○○、劉義勝與乙○○正在吵架，三個人打了起來，
      看到乙○○將甲○○之右手捉住，劉義翰用拳頭毆打甲○
      ○腹部，乙○○還威脅其與趙振斗、甲○○說：「要我們
      小心，要殺甲○○」等語。經核證人戴祖流於警詢所證與
      告訴人於原審所言被告對其所為恐嚇之內容亦不相符。
（三）按刑事訴訟法第159條之2規定：「被告以外之人於檢察事
      務官、司法警察官或司法警察調查中所為之陳述，與審判
      中不符時，其先前之陳述具有較可信之特別情況，且為證
      明犯罪事實存否所必要者，得為證據」，此傳聞法則之適
      用，以先前之陳述具有較可信之特別情況，且為證明犯罪
      事實存否所必要者，始得為證據，本件證人戴祖流、趙振
      斗、甲○○3 人，其先後於偵審之陳述並非一致，已不足
      採，渠等於警詢時之供述，亦非相同，先前於警詢之陳述
      顯無具有較可信之特別情況，亦非證明犯罪事實存否所必
      要，尚不得為證據；且本件證人戴祖流3 人之證詞前後有
      異，並無證據足資證明證人戴祖流等人係因記憶有誤致供
      述前後不一致，而可採為認定被告等犯罪之依據。是檢察
      官之上訴為無理由，其上訴應予駁回。
據上論斷，應依刑事訴訟法第368條，判決如主文。
本案經檢察官張秋雲到庭執行職務。
中    華    民    國    95    年    7     月    18    日
                  刑事第十一庭審判長法  官  張連財
                                    法  官  林明俊
                                    法  官  楊照男
以上正本證明與原本無異。
不得上訴。
                                    書記官  陳秋雄
中    華    民    國    95    年    7     月    18    日


司法院資訊處製作；財團法人民間司法改革基金會備份。
